【裁判字號】    97,重家訴,19
【裁判日期】    980427
【裁判案由】    分割遺產
【裁判全文】
臺灣臺北地方法院民事判決            97年度重家訴字第19號
原      告  甲○○
訴訟代理人  蕭明哲律師
被      告  乙○○
訴訟代理人  胡文英律師
被      告  丙○○
上列當事人間請求分割遺產事件，本院於中華民國98年2月16日言
詞辯論終結，判決如下：
    主  文
兩造公同共有如附表一所示之不動產准予分割，由兩造各按應有
部分三分之一之比例，依分割方法欄所示分配之。
兩造公同共有如附表二編號一至七所示之郵政及銀行存款，扣除
新臺幣（下同）壹佰陸拾伍萬零捌佰柒拾伍元後，餘額由兩造各
按應有部分三分之一之比例，依分割方法欄所示分配之。
兩造公同共有如附表二編號八至十二所示之股票，由兩造各按應
有部分三分之一之比例，依分割方法欄所示分配之。
訴訟費用由被告負擔三分之二，餘由原告負擔。
    事實及理由
壹、程序部分：
    按訴之變更或追加，非經他造同意，不得為之，但擴張或減
    縮應受判決事項之聲明者，不在此限，民事訴訟法第255條
    第1 項第3 款定有明文。本件原告請求分割遺產，於起訴時
    請求就被繼承人高秀之遺產准予分割。嗣於本院審理時，將
    請求分割之遺產扣除被繼承人高秀生前之醫藥費及往生後支
    出之喪葬費共新臺幣（下同）1,650,875 元，核屬減縮應受
    判決事項之聲明者，依上開規定，應予准許。
貳、實體部份：
一、本件原告起訴主張：被繼承人高秀於民國92年12月31日逝世
    ，兩造俱為被繼承人高秀之子女，且無其他法定繼承人，故
    兩造之應繼分各為三分之一。被繼承人高秀去世時，遺有如
    附表一、二所示之遺產，被繼承人高秀並未以遺囑禁止繼承
    人分割遺產，兩造亦未以契約禁止分割遺產，因兩造迄今仍
    無法達成分割協議，爰依民法第1164條規定，訴請分割遺產
    ；惟被繼承人高秀生前之醫藥費、往生後支出之喪葬費1,65
    0, 875元應自遺產中扣除，至臺北縣三峽鎮○○○段十三添
    小段95－22地號土地（下簡稱系爭三峽土地）非本件遺產範
    圍。並聲明：請准將被繼承人高秀所遺如附表一所示不動產
    及附表二所示之郵政、銀行銀行存款及股票，予以分割。其
    分割方法為：（一）臺北縣新店市○○段地號0000-0000 、
    持份四分之一土地，同福園段0000-0000 地號、持分四分之
    一土地，以及臺北縣新店市○○街37號1 樓之房屋變價分割
    後，由兩造依應有部分各三分之一之比例分配。（二）郵政
    及銀行存款部分於扣除1,650,875 元後，由兩造各自按應有
    部分三分之一之比例取得。（三）股票部分由兩造各自按應
    有部分三分之一之比例取得。
二、被告乙○○則以：
（一）依遺產及贈與稅法第15條規定：「被繼承人死亡前二年內
      贈與下列個人之財產，應於被繼承人死亡時，視為被繼承
      人之遺產，併入其遺產總額，依本法規定徵稅：…二、被
      繼承人依民法第1138條及第1140條規定之各順序繼承人。
      」，同法第20條規定：「左列各款不計入贈與總額︰…五
      、作農業使用之農業用地及其地上農作物，贈與民法第11
      38條所定繼承人者，不計入其土地及地上農作物價值之全
      數。」系爭三峽土地於91年1 月4 日贈與，距被繼承人高
      秀死亡時未超過二年，則系爭三峽土地自應列入本件遺產
      分割之範圍。
（二）就被繼承人高秀之遺產如附表一所示之不動產部分，應以
      分別共有之方式原物分割，或以900 萬元承購，即各給付
      原告及被告丙○○300 萬元。關於股票部分，財政部臺灣
      省北區國稅局既已依遺產稅核定價格，自應以核定價格分
      配為合理，而非以股份數為分配之基礎。
（三）並聲明：原告之訴駁回。
三、被告丙○○表示同意變價分割，並表示就附表一所示之不動
    產部分，願以960 萬元承購。
四、原告主張：（一）被繼承人高秀於92年12月31日死亡，兩造
    均為合法繼承人，應繼分各為三分之一，繼承人間亦未協議
    不分割遺產；（二）被繼承人高秀生前之醫藥費及往生後支
    出之喪葬費共1,650,875 元之事實，業據其提出繼承系統表
    、戶籍謄本及被繼承人高秀醫藥費、喪葬費之支出單據明細
    為證，且為被告所不爭執，堪認原告此部分之主張為真實。
五、按遺產之分割係以消滅遺產公同共有關係為目的，故除被繼
    承人以遺囑禁止繼承人分割之遺產，及共同繼承人以契約約
    定禁止分割之遺產外，應以全部遺產整體為分割，不能以遺
    產中之個個財產為分割之對象。原告及被告乙○○就系爭三
    峽土地是否應列入遺產分割之範圍有所爭執，是本件分割遺
    產之訴，首應確認者，乃系爭三峽土地是否屬遺產之範圍。
    經查：
（一）遺產及贈與稅法第15條固規定：「被繼承人死亡前二年內
      贈與下列個人之財產，應於被繼承人死亡時，視為被繼承
      人之遺產，併入其遺產總額，依本法規定徵稅：一、被繼
      承人之配偶。二、被繼承人依民法第1138條及第1140條規
      定之各順序繼承人。三、前款各順序繼承人之配偶。」惟
      其立法意旨，係在防止被繼承人生前處分財產，規避遺產
      稅之課徵，故以法律規定被繼承人於死亡前一定期間內贈
      與特定身分者之財產，於被繼承人死亡時，應視為遺產，
      課徵遺產稅。但該條所謂「視為被繼承人之遺產」，係稅
      捐稽徵機關得將其併入遺產總額作為課徵遺產稅之用，並
      非繼承人據以主張將其列為繼承之「遺產」，被告乙○○
      依上開規定認系爭三峽土地亦應列為被繼承人高秀之遺產
      併予分割，自有誤會。
（二）按當事人主張有利於己之事實，就其事實有舉證之責任，
      民事訴訟法第277 條前段定有明文。又民事訴訟如係由一
      方主張權利者，應先由一方負舉證之責，若一方不能舉證
      ，以證實自己主張之事實為真實，則他方就其抗辯事實即
      令不能舉證，或其所舉證據尚有疵累，亦應駁回之。被告
      乙○○稱系爭三峽土地亦為遺產範圍，自應就此有利於己
      之事實負舉證之責，惟其未能就此節提出證據以實其說，
      自不可採。
六、按繼承人有數人時，在分割遺產前，各繼承人對於遺產全部
    為公同共有；繼承人得隨時請求分割遺產，但法律另有規定
    或契約另有訂定者，不在此限，民法第1151條、第1164條分
    別定有明文。又公同共有物分割之方法，除法律另有規定外
    ，應依關於共有物分割之規定，即得依共有人協議之方法行
    之，不能協議決定者，或於協議決定後因消滅時效完成經共
    有人拒絕履行者，法院得因任何共有人之聲請，命為左列之
    分配：一、以原物分配於各共有人。但各共有人均受原物之
    分配顯有困難者，得將原物分配於部分共有人。二、變賣共
    有物，以價金分配於各共有人；或以物之一部分分配於各共
    有人，他部分變賣，以價金分配於各共有人，民法第830 條
    第2 項、第824 條第2 項定有明文。本件如附表一、二所示
    之財產為高秀之遺產，兩造為繼承人，已如前述，然依上開
    規定，兩造在分割遺產前，對於遺產全部為公同共有，因上
    開遺產並無不能分割之情形，亦無不分割之約定，兩造既不
    能協議分割，原告請求裁判分割上開遺產，即無不合。又法
    院定分割方法時，應斟酌各共有人之利害關係及共有物之性
    質，為適當之決定，不受任何共有人主張之拘束。本院就被
    繼承人高秀之遺產分割如下：
（一）如附表一所示之不動產部分，原告主張應依變價分割，惟
      被告乙○○提出以原物分割或以900 萬元承購之方案，被
      告丙○○則表示願以960 萬元承購。經查，附表一所示之
      不動產部分，現由被告乙○○使用，若直接以原物按兩造
      每人應繼分各三分之一比例分配，將致系爭房屋之不動產
      功能無法發揮，自以變價分割較符合經濟效益，所得價金
      ，依兩造之應繼分各三分之一分配之。
（二）如附表二所示編號一至七之郵政及銀行存款部分，其數額
      為兩造所不爭執，又被繼承人高秀生前之醫藥費、往生後
      支出之喪葬費共1,650,875 元，已如前述，應自遺產中扣
      除，則附表二所示之郵政及銀行存款及現金，扣除1,650,
      875 元，餘額即屬高秀之遺產。本院認此部分均有數量單
      位，性質均係可分，由兩造各按應繼分各三分之一比例予
      以原物分配，是原告主張以原物分配之方式分割上開現金
      ，自應准許。
（三）如附表二所示編號八至十二之股票部分，原告主張以股份
      數為分配之基礎，被告乙○○則辯稱應以核定價格分配為
      合理。本院認股票有數量單位，並無不可分割之情形，且
      股票價值因股票市場之起伏而受有影響，故股票出售時機
      對股票之獲利影響至巨，如強令以變賣分配所得價金方法
      分割，將使兩造蒙受不利益，則關於上開股票投資之分配
      ，由兩造依原物分割之方式，按應繼分比例分配，較為妥
      適。
七、綜上所述，原告依民法第1164條規定請求分割如附表一、二
    之遺產，為有理由，應予准許；遺產分割方法應按如附表一
    、二之分割方法欄所示，並依按兩造各三分之一之應繼分比
    例分配之。
八、本件事證已臻明確，兩造間其餘主張及舉證，經本院審酌後
    認與判決之結果不生影響，不再逐一論列，附此敘明。
九、據上論結，訴訟費用負擔之依據：民事訴訟法第80條之1。
中    華    民    國    98    年    4     月    27    日
                      家事法庭法      官  李莉苓
以上正本係照原本作成。
如對本判決上訴，須於判決送達後20日之不變期間內，向本院提
變上訴狀
中    華    民    國    98    年    5     月    1     日
                                  書記官  譚鈺陵
附表一：
┌──┬─────────────┬────┬────┐
│編號│地號、建號、門牌號碼及其他│持分比例│分割方法│
│    │                          │        │        │
├──┼─────────────┼────┼────┤
│ 1  │臺北縣新店市○○段地號    │1/4     │變價分割│
│    │0000-0000之土地           │        │        │
├──┼─────────────┼────┼────┤
│ 2  │臺北縣新店市○○段地號    │1/4     │變價分割│
│    │0000-0000之土地           │        │        │
├──┼─────────────┼────┼────┤
│ 3  │臺北縣新店市○○街37號1樓 │全部    │變價分割│
│    │之房屋                    │        │        │
└──┴─────────────┴────┴────┘
原表二：
┌──┬─────────────┬───────┬────┐
│編號│財產種類                  │ 價額(元)/股數│分割方法│
│    │                          │              │        │
├──┼─────────────┼───────┼────┤
│ 1  │華僑銀行新店分行存款      │1,136,724     │原物分割│
├──┼─────────────┼───────┼────┤
│ 2  │土地銀行新店分行存款      │1,000,484     │原物分割│
├──┼─────────────┼───────┼────┤
│ 3  │合作金庫景美分行存款      │106,221       │原物分割│
├──┼─────────────┼───────┼────┤
│ 4  │郵政存款                  │230,486       │原物分割│
├──┼─────────────┼───────┼────┤
│ 5  │新店地區農會之存款        │16,949        │原物分割│
├──┼─────────────┼───────┼────┤
│ 6  │彰化銀行北新分行存款      │55,690        │原物分割│
├──┼─────────────┼───────┼────┤
│ 7  │郵政存款                  │183,261       │原物分割│
├──┼─────────────┼───────┼────┤
│ 8  │金寶電子工業股份有限公司之│1785股        │原物分割│
│    │股票                      │              │        │
├──┼─────────────┼───────┼────┤
│ 9  │合運交通股份有限公司之股票│4800股        │原物分割│
├──┼─────────────┼───────┼────┤
│ 10 │國泰金融控股股份有限公司之│1232股        │原物分割│
│    │股票                      │              │        │
├──┼─────────────┼───────┼────┤
│ 11 │第一金控股份有限公司之股票│356股         │原物分割│
├──┼─────────────┼───────┼────┤
│ 12 │農林股份有限公司之股票    │7725股        │原物分割│
└──┴─────────────┴───────┴────┘


司法院資訊處製作；財團法人民間司法改革基金會備份。
